【裁判字號】    97,上,665
【裁判日期】    980218
【裁判案由】    損害賠償
【裁判全文】
臺灣高等法院民事判決                   97年度上字第665號
    上  訴  人  甲○○
                丁○○
    共      同
    訴訟代理人  黃敬唐律師
                黃丁風律師
                黃雅羚律師
    被上訴  人  乙○○
                信大環境科技股份有限公司
    上  一  人
    法定代理人  丙○○
    共      同
    訴訟代理人  徐揆智律師
                林幸慧律師
上列當事人間請求損害賠償事件，上訴人對於中華民國97年5 月
29日台灣基隆地方法院96年度訴字第561 號第一審判決提起上訴
，本院於98年1月21日言詞辯論終結，判決如下：
    主  文
原判決關於駁回上訴人甲○○下列第二項之訴及其訴訟費用部分
均廢棄。
被上訴人應連帶給付上訴人甲○○新臺幣伍萬壹仟柒佰捌拾陸元
，及被上訴人乙○○自民國九十六年七月三日起、被上訴人信大
環境科技股份有限公司自民國九十六年六月三十日起，均至清償
日止按週年利率百分之五計算之利息。被上訴人就此範圍之給付
，與原審被告徐堅於其中一人給付範圍內，其他人免予給付義
務。
其餘上訴駁回。
廢棄改判部分之第一、二審訴訟費用，由被上訴人連帶負擔；駁
回部分之第二審訴訟費用，由上訴人負擔。
    事實及理由
一、上訴人起訴主張：被上訴人乙○○於94年9月8日上午8 時35
    分許，依被上訴人信大環境科技股份有限公司（下稱信大公
    司）之指示在基隆市○○路與工東街口進行道路施工，被上
    訴人乙○○在單行道之工東街58號前設置柵欄及三角錐，造
    成工東街交通成封閉狀態，卻未依規定於明德二路與工東街
    口設置提醒改道之標誌或派旗手於路口指揮交通，致不知上
    情之原審被告徐堅仍駕駛車牌2N-542號營業小客車自明德
    二路駛入工東街，迨行駛至工東街後段時始發現道路已遭封
    閉，不得不違規逆向自工東街口駛出，於左轉駛出明德二路
    與工東街口，欲左轉至明德二路往七堵方向行進時，因徐
    堅在該無人指揮交通之路口，應注意能注意而未注意，未暫
    停讓幹道車先行即冒然左轉，不慎與被害人駱競勇騎乘之車
    牌POT－609號重型機車發生碰撞，造成駱競勇人車倒地，雖
    經送醫急救仍於同年10月1日7時30分因多重鈍挫傷及右股骨
    骨折，併發肺栓塞死亡。原審被告徐堅應依民法第184 條
    第1 項前段規定負損害賠償責任；另被上訴人郭智堅違反道
    路標誌規則第145條第1項：「道路因施工、養護或其他情況
    致交通受阻，應視需要設置各種標誌或拒馬、交通錐等，夜
    間應有反光或施工警告燈號，必要時並應使用號誌或派旗手
    管制交通」、同條第2項第14 款：「用於道路阻斷情況嚴重
    ，無法開闢便道，必須繞道行車者」等規定，上開規定屬於
    民法第184條第2項之「保護他人之法律」，被上訴人信大公
    司為其僱用人，應依民法第188 條規定負連帶賠償責任，二
    者原因雖有不同，又無主觀上之關聯，惟均致生被害人駱競
    勇死亡之結果，係不真正連帶債務之法律關係。在原審請求
    原審被告徐堅及被上訴人連帶給付甲○○1,588,946 元、
    上訴人丁○○1,538,542 元，及均自附帶民事準備(一)狀繕本
    送達翌日起算之法定遲延利息等情（上訴人就原審被告有限
    責任基隆市義光計程車運輸合作社業已撤回起訴）。
    原審為上訴人一部有理由、一部無理由之判決：原審被告徐
    堅應給付上訴人張煍英587,828元、上訴人丁○○981,224
    元，及自96年6月30 日起算之法定遲延利息；上訴人其餘之
    訴駁回。
二、本件上訴人已陳明：原審被告徐堅及被上訴人就本件損害
    係本於各別之發生原因，對上訴人各負全部給付之義務，為
    不真正連帶債務之關係，是債務人相互間僅因相關之法律關
    係發生法律競合所致，自不生民法第280 條所定連帶債務人
    間內部分擔求償之問題，故在法律上並無必須合一確定之情
    形，不真正連帶債務人中一人所受之確定判決，其利益自不
    及於他債務人，即無民法第275 條規定之適用（最高法院82
    年度台上字第3000號判決、90 年度台抗字第246號及92年度
    台上字第1540號判決均為同一見解可供參考）。本件訴訟中
    ，原審被告徐堅對原審判命給付部分並未聲明不服而告確
    定，上訴人就原審駁回部分對被上訴人提起第二審上訴，參
    酌前開說明，原審被告徐堅與被上訴人應負損害賠償責任
    之法律關係並無合一確定之關係，此時自無上訴人提起上訴
    效力及於原審被告徐堅之情形，即無民事訴訟法第56條第
    2款規定之適用餘地，合先敘明。
    上訴人對原審判決提起一部上訴，在本審聲明：(一)原判決關
    於駁回上訴人下列第二項之訴與該部分假執行之宣告暨命負
    擔該部分訴訟費用之裁判均廢棄。(二)被上訴人應連帶給付上
    訴人甲○○587,800元、上訴人丁○○981,224元，及均自96
    年6月30 日起算之法定遲延利息。(三)被上訴人與已確定之第
    一審被告徐堅其中一人已為全部或一部之給付者，其他人
    於給付範圍內同免給付義務（本院卷第170頁）。
三、被上訴人則以：(一)原審被告徐堅係因客人叫車而駛入工東
    街載客，故工東街是否設置車輛改道標誌，與徐堅是否會
    駛入工東街無關。且本件車禍係因被害人及原審被告徐堅
    之車輛行經路口時，均未減速慢行及疏於注意車前狀況始發
    生，與系爭路口設置改道標誌係為提醒駕駛人改道行駛無關
    ，故被上訴人乙○○未在工東街有無設置道路封閉之告示牌
    ，與本件車禍發生並無相當因果關係存在。況且事故地點距
    離施工地點相距206公尺（誤載為260公尺）之遠，被上訴人
    乙○○自無於事故地點指派旗手指揮交通之必要，而無任何
    違反保護他人法律可言。(二)依原審卷內勞保局電子閘門作業
    系統查詢結果，及財政部臺灣省北區國稅局基隆市分局97年
    1 月18日函送之綜合所得稅申報書及核定通知書，可見被上
    訴人乙○○於車禍時受僱於圓通公司。且依共同投標協議書
    可知：系爭工程由信大公司、三越公司、圓通公司共同承攬
    ，信大公司為代表廠商，負責與基隆市政府聯繫意見，信大
    公司具名均足代表後二成員，或系爭工程契約書係由信大公
    司、三越公司、圓通公司與基隆市政府共同簽訂，施工範圍
    及相關責任劃分應由各成員主辦項目判斷，本件有關工東街
    及工建路路口之截排水溝工程（箱涵、Ｕ型溝）施工屬於「
    土建」項目，係圓通公司之主辦項目，是被上訴人乙○○之
    施工係受圓通公司之監督，而非受被上訴人信大公司監督。
    (三)就上訴人請求之各項費用表示意見如下：1.醫療費用：對
    上訴人提出之原證五長庚紀念醫院醫療費用之形式上真正不
    爭執，惟其中94年12月27日之收據，已經上訴人在原審97年
    5月15日表示不請求。部分收據所謂其他費用， 無法判斷是
    否為必要；另94年9月30日收據所載「 病房費用48,500元」
    ，無足判斷被害人駱競勇當時有特殊之醫療需求而需住於特
    等病房。2.喪葬費用：被上訴人認為殯葬費用在30萬元範圍
    內如靈堂布置、師父誦經、國樂、殯儀館規費，及過程所需
    庫錢、紙錢、祭品、毛巾等項目應為合理及足夠，此參台北
    縣市政府所列治喪服務套裝收費參考表可明，是上訴人主張
    之殯葬費用53萬880元顯屬過高。 3.扶養費用：(1)上訴人甲
    ○○目前任職漁會助理幹事，工作穩定，名下尚有不動產及
    股票，年所得有445,900元， 顯非不能維持生活之人；退步
    言之，至少在上訴人甲○○年滿65歲以前均能以自己之財產
    維持生活，而不能請求扶養費。(2)上訴人丁○○年僅36歲，
    目前仍受僱於阪急國際運通股份有限公司（下稱阪急公司）
    ，95年之薪資所得為494,286元，顯足維持生活，自不得請
    求給付扶養費。4.精神慰撫金：上訴人乙○○瑞芳高工畢業
    ，年收入約50萬元，尚需負擔家中老小日常生活開支；被上
    訴人信大公司因景氣衰退，原物料價格飛漲，承攬工程獲利
    銳減，上訴人各請求80萬元精神慰撫金顯然過高。(四)被害人
    駱競勇就本件事故之發生與有過失，此由臺灣省基宜區車輛
    行車事故鑑定委員會之鑑定意見書及臺灣省車輛行車事故鑑
    定委員會之覆議鑑定意見書均指出：駱競勇駕駛重機車行經
    閃黃號誌岔路口，未減速慢行注意安全小心通過，致與徐車
    撞及，為肇事次因；參酌交通事故現場圖顯示兩車碰撞地點
    在明德二路之內側車道，撞擊點在徐車左側之車門，是徐車
    車頭已超越明德二路之中央分隔島，可見駱競勇行經閃黃號
    誌岔路口，未減速慢行，猶以高速行駛於快車道以致煞車不
    及，應負擔40%之過失責任等語抗辯。 在本審聲明：上訴駁
    回。
四、兩造不爭執之事實：
  (一)原審被告徐堅於94年9月8日上午8時35分左右，駕駛車牌2
    N-542號營業小客車自基隆市○○○路駛入工東街58 號載客
    ，適因被上訴人乙○○為「基隆市○○○段六堵抽水站擴建
    暨截排水溝工程」而於工東街後段（距離工東街、明德二路
    口約206 公尺）施工並設置柵欄及三角錐，致工東街往工建
    路之方向遭封閉無法通行，因工東街為單行道，並無其他替
    代道路可駛出，徐堅只得逆向駛回工東街、明德二路口，
    欲左轉至明德二路往七堵方向時，與被害人駱競勇騎乘之車
    牌POT－609號重型機車碰撞，駱競勇人車倒地，受有多種鈍
    挫傷及右股骨骨折之傷害，雖經送長庚紀念醫院急救後出院
    ，其後於同年10月1日7時30分休克死亡，經法務部法醫研究
    所解剖檢驗認定直接引起死亡之原因為車禍導致多重鈍挫傷
    及右股骨骨折、最後併發肺栓塞死亡，業據上訴人提出道路
    交通事故現場圖、談話紀錄表及工東街後段施工管制照片影
    本等件為證（原審附民卷第7-9 頁），並經本院依職權調取
    刑案卷宗查閱明確，有現場照片、受損車輛及工東街後段施
    工管制照片（偵卷第22-26 頁）、出院病歷摘要、法務部法
    醫研究所鑑定書、相驗屍體證明書可稽（相驗卷第49-51 、
    72-78頁）。
  (二)原審被告徐堅因上開業務過失致死之行為，經檢察官提起
    公訴，再經原審法院刑事庭94年度交訴字第37號判處有期徒
    刑6月，如易科罰金以銀元以參佰元即新臺幣900元折算一日
    確定，有起訴書及判決書可參（原審附民卷第5-6 頁，原審
    訴字卷第5-8頁）。
五、本件重要爭點在於：
  (一)被上訴人乙○○未於事故路口設立警告標示或指派旗手指揮
    交通，是否成立侵權行為？被上訴人信大公司是否應負僱用
    人之連帶賠償責任？
  (二)上訴人得請求被上訴人連帶賠償之各項金額為何？
  (三)被害人駱競勇是否與有過失？如有，與有過失之比例為何？
六、被上訴人乙○○未於事故路口設立警告標示或指派旗手指揮
    交通，是否成立侵權行為？被上訴人信大公司是否應負僱用
    人之連帶賠償責任？
  (一)查原審被告徐堅與被害人駱競勇在上開時地發生車禍，參
    酌刑案卷內之道路交通事故調查報告表、現場及車輛受損照
    片、交通事故談話紀錄等證據（偵卷第19-29 頁），可知：
    原審被告徐堅於工東街58號載客欲往七堵方向，因工東街
    為單行道，遭被上訴人乙○○在該處施工而封閉，只得逆向
    駛回至工東街、明德二路之交岔路口，欲左轉進入明德一路
    時，郭車左側車身與在明德二路內側直行由駱競勇騎乘之車
    牌POT-609 號重型機車車頭相撞，機車倒地處係未達交岔路
    口之中心處等情，堪認：原審被告徐堅行駛至交岔路口欲
    左轉彎，在未達到交岔路口之中心處前，本應暫停讓直行之
    幹道車（駱競勇機車）先行，當天晴朗，日間自然光線、視
    距良好，路面乾燥無缺陷，亦無障礙物，其能注意得注意而
    未予注意，竟仍左轉，違反道路交通安全規則第102條第1項
    第2款「車輛行至無號誌之交岔路口，支線道車應暫停讓幹
    線道車先行」之規定，台灣省基宜區車輛行車事故鑑定委員
    會鑑定意見書認定：「徐堅未暫停讓左方直行車輛先行」
    （偵卷第69頁），臺灣省車輛行車事故覆議鑑定委員會之覆
    議結果相同，僅意見改載為：「徐堅駕駛營小客車，由『
    支道』駛出左轉，未暫停讓幹道車先行，為肇事主因」，亦
    為原審被告徐堅所不爭執。而徐堅上開業務過失致死之
    行為，業據原審法院刑事庭以94年度交訴字第37號判處有期
    徒刑6月， 如易科罰金以銀元參佰元折算一日確定在案，亦
    有刑事判決足憑（ 原審附民卷第5-8頁），原審判決被告徐
    堅就本件事故應負過失侵權行為之責任，亦據徐堅未聲
    明不服而告確定。
  (二)又工東街為單行道，已據道路交通事故現場圖繪明（原審附
    民卷第19頁），本件事故發生時，適被上訴人乙○○在工東
    街後段施工，參酌卷附之被上訴人信大公司與基隆市政府處
    簽訂之「基隆市○○○段六堵抽水站擴建暨截排水溝工程」
    契約書第11條第8項第3款第5目約定：「乙方（按指被上訴
    人信大公司）為執行施工管理之事務，其指派之工地負責人
    ，應全權代表乙方駐場，率同其員工處理下列事項：……3.
    工地環境維護事項：…(5)工地週邊地區交通之維護及疏導事
    項」（原審訴字卷第94頁反面），而被上訴人乙○○乃工東
    街施工現場之工地主任，業經其在談話紀錄中陳明（偵卷第
    28頁），則其在工東街施工時依上開約定負有維護及疏導現
    場地區交通之義務甚明。再依道路交通標誌標線號誌設置規
    則第145條第1項：「道路因施工、養護或其他情況致交通受
    阻，應視需要設置各種標誌或拒馬、交通錐等，夜間應有反
    光或施工警告燈號，必要時並應使用號誌或派旗手管制交通
    」， 同條第2項第14款：「用於道路阻斷情況嚴重，無法開
    闢便道，必須繞道行車者」之圖例等規定，可知：被上訴人
    乙○○除需在施工路段放置活動拒馬及固定拒馬、交通錐警
    示該處道路施工之狀態外，尚應在進入該施工路段之岔路口
    處設立如「前方XX至XX道路封閉，請繞XXXX」之告示牌或派
    旗手管制交通，以免駕駛人不知道工東街道路閉情事而誤入
    ， 上開道路交通標誌標線號誌設置規則第145條第1項、第2
    項第4款等規定， 係為提供車輛駕駛人及行人有關道路路況
    之警告、禁制、指示等資訊，以便利行旅及促進交通安全而
    設，此參該條第2條之立法目的即明， 核屬民法第184條第2
    項「保護他人之法律」灼然。
  (三)參以原審被告徐堅於事故發生後即陳述：「我駕駛營小客
    車車號2N-542由工東街58號載客人準備往七堵方向行駛，當
    我從工東街準備出來時，因工東街單行道，往工建路方向被
    施工單位封閉，車道無法通行，工地人員也無派人指揮交通
    ，因此我就逆向出來往明德二路方向行駛……」、「工東街
    因道路施工無人管制，致使我逆向行車至路口左轉，才發生
    車禍，該道路施工單位是否有疏失」、「工東街有施工，我
    是不得已才逆向的」等語，有談話紀錄表、詢問筆錄及偵訊
    筆錄可佐（偵卷第9、29、64 頁）；被上訴人乙○○於事故
    發生後亦自承：「我……於工東路58號前設柵欄將工東路封
    閉，並知道工東路為單行道，但是我沒有派人指揮交通，並
    且沒有在明德二路、工東路口就封閉車道…」，亦有談話紀
    錄表足憑（相驗卷第28頁）。查工東街乃單行道，駕駛人駕
    入工東街後僅得自工建路方向駛出，並無其他替代道路可駛
    出，在臺灣省基宜區車輛行車事故鑑定委員會鑑定時已據處
    理車禍之警員列席陳明，亦經鑑定意見書載述綦詳（偵卷第
    69頁），是被上訴人乙○○於事故發生時在工東街後段施工
    並封閉工東街往工建路之通路，因未在工東街、明德二路交
    岔入口處設置警示提醒來車勿駛入，致原審被告徐堅不知
    而誤駛入，迨發現工東街往工建路方向之通路封閉後，只得
    逆向駛回工東街、明德二路交岔口處左轉，而被害人駱競勇
    無從預料到會有車輛自工東街逆向駛出，二車因而相撞，斟
    酌若工東街未遭封閉，原審被告徐堅即不會逆向自工東街
    、明德二路交岔口駛出，正因被上訴人乙○○未在工東街入
    口處完善設置警示或派旗手管制交通，致徐堅不知工東街
    、工建路封閉而誤入，其後始生本件車禍，若被上訴人乙○
    ○在工東街口設置警示或派旗手管制交通，徐堅得以知悉
    工東街後段封閉及工東街、工建路口無法進出之情，可得決
    定不駛入工東街載客，甚或請乘客至工東街口搭乘，客觀上
    不會發生徐堅駛入後再逆向駛回工東街、明德二路口與駱
    競勇二車相撞、駱競勇人車倒地之可能，因認被上訴人乙○
    ○未在工東街入口處設置警示或派旗手管制交通，提醒來車
    改道行駛，與駱競勇之死亡間有相當因果關係存在。
  (四)被上訴人雖辯稱：施工封閉地點在工東街58號前，與工東街
    口相距已達206公尺（誤載為260公尺）之遠，工東街沿線尚
    有工東街六堵郵局、大地遊龍社區及其他民宅，亦即除施工
    區○○○○○路段車輛仍可自由進出，僅無法由工東街、工
    建路口進出而已，是被上訴人乙○○並無在工東街口設置警
    告號誌或派旗手管制交通之必要，其違規行為與本件車禍之
    發生不具有相當因果關係等節。然查工東街為單行道，並無
    其他任何替代道路可供駛出，已如上述，則被上訴人乙○○
    將道路封閉，車輛駕駛人自工東街口駛入後，無從依循單行
    道方向自工東街、工建路口駛出甚明，此時不論施工封閉地
    點距離工東街口多遠，駕駛人均只得逆向回至工東街、明德
    二路口始得駛出。自工東街口至施工封閉地點其間雖有郵局
    、社區及其他民宅等居民，惟其等居民在知悉工東街、工建
    路不得駛出時，得自行決定以行走代替駕車，避免發生單行
    道逆向駛出之情事，故被上訴人乙○○雖僅將工東街後段封
    閉，仍有在工東街入口處提醒駕駛人：有關工東街、工建路
    口無法進出，必須改道行駛，始符合工東街為單行道之規範
    ，被上訴人雖主張：工東街因為有施工，事實上變成雙向通
    車云云（原審訴字卷第169頁）， 並未舉證以明，且其承認
    ：工東街路口仍標示為單行道（ 原審訴字卷第169頁），益
    見被上訴人乙○○仍有在工東街入口處警告工東街、工建路
    口無法進出，駕駛人改道行駛之必要灼然。另本件經台灣省
    基宜區車輛行車事故鑑定委員會鑑定結果亦認為：「肇事地
    （工東街）施工單位管制設施未完善，有違規定」（偵查卷
    第67-70頁）， 臺灣省車輛行車事故覆議鑑定委員會覆議意
    見書亦維持上開鑑定意見（刑案第一審卷第45頁），益見：
    被上訴人乙○○未在工東街口設置警告標誌違反上開道路交
    通標誌標線號誌設置規則規定之行為，與駱競勇之死亡間有
    相當因果關係存在，是被上訴人乙○○否認其違規行為與駱
    競勇之死亡有相當因果關係之辯解，應非可採，故上訴人依
    民法第184條第2項規定請求被上訴人乙○○負損害賠償責任
    ，洵屬有據。又被上訴人乙○○上開違規行為與原審被告徐
    堅之過失侵權行為行為，各係本於不同之原因，對被害人
    駱競勇之死亡各負全部給付之義務，二者間應成立不真正連
    帶債務關係。
  (五)被上訴人信大公司應否負僱用人之連帶賠償責任？
    1.上訴人主張：被上訴人乙○○為被上訴人信大公司之受僱
      人，信大公司應依民法第188 條規定負僱用人之連帶賠償
      責任等語，為被上訴人信大公司所否認，並辯稱：依勞保
      資料可知乙○○係受受僱於圓通公司；系爭工程乃信大公
      司、三越企業股份有限公司（下稱三越公司）及圓通營造
      股份有限公司（下稱圓通公司）等3 家公司共同投標，信
      大公司僅為代表廠商，乙○○在系爭地點施工部分屬於工
      程之土建部分，係圓通公司在系爭工程中主辦之項目，信
      大公司無法選任被上訴人乙○○等節。
    2.然按民法第188條第1項規定僱用人之連帶賠償責任，係為
      保護被害人，避免被害人對受僱人請求賠償有名無實而設
      ，故此之所謂「受僱人」，應從寬解釋，不以事實上有僱
      傭契約者為限，凡客觀上被他人使用為之服務勞務而受其
      監督者均係受僱人；換言之，依一般社會觀念，若其人確
      有被他人使用，為之服勞務而受其監督之客觀事實存在，
      自應認其人為該他人之受僱人，至於該他人之主觀認識如
      何，要非所問，最高法院57年台上字第1663號判例、78年
      度台上字第207號及88年度台上字第2618 號判決均同一見
      解可供參考。
    3.參之卷附系爭工程乃由被上訴人信大公司（承包商）與基
      隆市政府（業主）所簽訂，其中第11條第8項第3 款第5目
      已約明：被上訴人信大公司為執行施工管理事務，其指派
      之工地負責人全權代表伊駐場，負責處理有關工地週邊地
      區交通之維護及疏導事項，有工程契約足憑（原審訴字卷
      第84-112頁）；而被上訴人乙○○乃系爭工程在工東街後
      段施工時之工地主任，已如上述，依上開約定，參之一般
      社會觀念，足資認定被上訴人乙○○係被信大公司使用為
      工東街之工地負責人，有為信大公司服勞務而受其監督之
      客觀事實存在，則依前揭見解，被上訴人乙○○應係信大
      公司之受僱人。至於二者間事實上有無僱傭契約，被上訴
      人乙○○投保勞保係由圓通公司為投保單位，均非所問；
      甚至系爭工程係由信大公司代表3家公司之廠商， 約明何
      一工作項目由何公司主辦，要屬被上訴人信大公司與三越
      公司、圓通公司之內部約定事項，不會更異被上訴人乙○
      ○在系爭工程屬於被上訴人信大公司工地主任，外觀上係
      為後者服勞務而受其監督之地位，故被上訴人信大公司所
      辯，應非可採。從而，上訴人主張被上訴人信大公司應依
      民法第188條第1項規定就被上訴人乙○○應負之侵權行為
      負連帶賠償責任，應屬正當。
七、上訴人得請求被上訴人連帶賠償之各項金額為何？
  (一)按不法侵害他人致死者，對於支出醫療及增加生活上需要之
    費用或殯葬費之人，亦應負損害賠償責任；被害人對於第三
    人負有法定扶養義務者，加害人對於該第三人亦應負損害賠
    償責任；不法侵害他人致死者，被害人之父、母、子、女及
    配偶，雖非財產上之損害，亦得請求賠償相當之金額，民法
    第192條、第194條分別定有明文。
  (二)茲就上訴人主張之各項損害審酌如下：
    1.醫藥費用：
      (1)上訴人甲○○主張：其為被害人駱競勇支出醫藥費21,7
        48元部分，業據提出長庚紀念醫院醫療費用收據多紙為
        證（原審附民卷第34-37 頁）；被上訴人並未爭執上開
        收據之真正，惟指摘：病房費48,500元及被害人駱競勇
        死亡後之94年12月27日收據之40元費用非屬必要云云。
      (2)經查被害人駱競勇於94年9月8日發生本件事故，嗣緊急
        送往長庚紀念醫院急診並住院治療22 天，至94年9月30
        日出院，其經診斷係因車禍受有右股骨骨折、頭部外傷
        、頭皮及臉部撕裂傷、胸腹部挫傷等傷，此有長庚紀念
        醫院之出院病歷摘要及法務部法醫研究所鑑定書可稽（
        相驗卷第49-51、91 頁），在住院期間曾提及胸腹不適
        及疼痛之情，業據證人即駱競勇之姨丈周政仲於勘驗時
        證陳明確（相驗卷第42頁），並經行政院衛生署醫事審
        議委員會鑑定書之案情概要中載述綦詳（刑案第一審卷
        第69頁），以及住院期間長達22天等情，足明：被害人
        駱競勇因本件車禍受有多重鈍挫傷及右股骨骨折之嚴重
        傷勢，則其在住院期間因傷勢嚴重、胸腹疼痛難耐，為
        避免受到多人病房中隔床病人之打擾，因認被害人駱競
        勇在住院期間住單人病房，應有其治療之必要性，故被
        上訴人之指摘，應非足取。依上訴人提出之長庚紀念醫
        院收據多紙，核均係為本件事故受傷住於長庚紀念醫院
        治療而屬必要之醫療費用，扣除上訴人其後表明不請求
        之94年12月27日之40元後，金額共計為52,251元（570+
        50+ 51,026+250 +355= 52,251），而其中30,543 元已
        據強制汽車責任險予以理賠（原審訴字卷第185 頁，本
        院卷第174 頁），再予扣除後，則上訴人甲○○得請求
        之醫療費用為21,708元（52,251-30,543=21,708）。
    2.殯葬費用部分：
      (1)上訴人甲○○主張：被害人駱競勇因本件車禍身亡，支
        出殯葬費530,880 元之情，固據提出火葬治喪明細表為
        憑（原審附民卷第38頁）。被上訴人則指摘：駱競勇之
        殯葬費用應以30萬元為合理範圍，超出部分顯屬過高等
        語。
      (2)按不法侵害他人致死者，對於支出殯葬費之人，亦應負
        損害賠償責任，民法第192條第1項定有明文。又殯葬費
        ，係指收殮及埋葬費用而言，其賠償範圍固應以實際支
        出之費用，並斟酌被害人當地之習俗、被害人之身分、
        地位及生前經濟狀況決定之。查被害人駱競勇係63 年3
        月10日出生，有戶籍謄本可參（原審附民卷第39頁），
        因本件事故死亡時甫屆滿31歲，有母（上訴人甲○○）
        、配偶（上訴人丁○○）及弟駱競強，尚無子嗣，家境
        尚優，採取火葬方式及居住地為基隆市，業據陳明（本
        院卷第76頁反面）；另並參酌卷附基隆市立殯葬管理所
        針對殯葬事宜所列之收費標準、臨近基隆市之台北縣市
        殯葬管理處就治喪服務套裝一般收費參考表（本院卷第
        72-75、87-89頁）所列項目及參考價格區間等因素，針
        對上訴人甲○○提出之火葬治喪明細表各項審酌如下：
        有關「靈位牌香爐」（500元）、「童男女」（250元
          ）、「燭台」（2,000元）、「桌圍」（1,500元）、
          「靈桌」（1,000元）、「電燭台」（300元）、「草
          蓆」（250元）、「往生被」（600元）、「助念機」
          （1,000元）等項，金額共計7,400元，核係包裹亡者
          屍體及豎靈事項中所必備之物品，費用與台北縣市治
          喪服務套裝收費參考表所列相當，應予准許。
        「桶框、米」（500元）、「吸水盆」（500元）、「
          壽內用品過山褲荷包」（1,000元）、「幡靈」（250
          元）、「祭文」（200元）、「檀香粉」（250元）、
          「庫錢」（30000元）、「蓮花棺被」（6,000元）、
          「蓮花水被」（2,500 元）、「壽衣、西裝、手套、
          鞋襪、戒子、手飾」（6,000元）、「黑布」（200元
          ）、「相片像框花」（3,000元）、「手尾錢」（300
          元）、「胸花」（300元）、「盤香、盤香架」（300
          元）、「禮簿」（100元）、「謝簿」（1,500元）、
          「大燈」（1,200元） 等項，核係一般習俗中為往生
          者穿著及佈置靈堂所必備之物品，亦為台北縣市殯葬
          套裝服務表中之項目所列，核乃辦理往生者出殯事宜
          所必要。然被上訴人指摘：上開「蓮花棺被、蓮花水
          被、庫錢」均屬棺內用品，費用過高云云，查上訴人
          甲○○就此3項目共計花費38,500元， 與卷附台北縣
          市服務套裝參考價格區間在1,500-5,000元 相較確有
          過高之情，爰認此3項目合計以5,000元為適當，是上
          開項目得請求之費用共計為20,600元為合理。
        「毛巾」（ 15,000元 ）、「盒子」（裝毛巾之用，
          1,080 元 ）、「手帕」（ 4,000 元）、「浴巾」（
          2,500 元）等項目，核係往生者家屬為表達感謝到場
          弔唁之親友及去除穢氣之意，非屬被害人之收殮及埋
          葬禮儀之必要費用，不應准許。
        「訃聞」（200張，2,400元），係為告知親友有關亡
          者生平事蹟、往生及出殯等訊息，為一般習俗所必要
          。雖被上訴人指摘200 張過多云云，惟此項費用支出
          2,400 元，尚在台北縣市殯葬服務市價參考表區間（
          1,500-3,500 元）之內，尚屬適當，故被上訴人之指
          摘應無可採。
        「大銀」（5,000元）、「小銀」（6,000元）、往生
          錢（18,000元 ）、「大貢燭」（100元）、「金炮燭
          」（500元）、「出殯香紙腊」（3,000元）、「香」
          （2,400元）、「孝頭」（3,000元）等項，乃佈置靈
          堂及出殯儀式中必備之物品。被上訴人指摘上開紙錢
          香燭之費用過高，核與台北縣市殯葬服務市價參考表
          中將香燭、紙錢價格區間在1,000-10,000元比較列，
          確有過高之情事，爰 就 上開紙錢香燭等項目核計以
          10,000元為適當； 再加上孝頭（3,000元）之費用，
          合計應准許13,000元。
        「細麻衣租用」（3,000元）、「外家衣（1,200元）
          等項目，係往生者在治喪期間服喪及出殯告別式中行
          禮穿載之用，非屬被害人之收殮及埋葬禮儀之必要費
          用，應予扣除。
        「棺木」（35,000 元）、「出殯扛夫」（搬運屍體6
          人，9,000元）、「放空棺車資」（5,000元）、「封
          口」（ 3,000 元）、「遺體接運工資」（接運2人，
          6,000元）、「現場驗屍服務」（5,000元）等項目均
          係為被害人駱競勇入殮屍體之必要事項。惟被上訴人
          指摘：棺木價格過高，出殯扛夫以4,000 元為當，遺
          體接運工資過高；現場驗屍服務無必要等節。參考台
          北縣市治喪服務套裝收費參考表：就棺木所列參考價
          格區間在5,500-20,000元，就出殯扛夫所列參考價格
          為4,000 元；另就遺體接運工資，基隆市立殯葬管理
          所所列金額為1,000 元，台北縣市殯葬服務套裝一般
          收費均為2,500-4,000 元，則上訴人甲○○支出之費
          用確有過高之情事，被上訴人之指摘有其依據。爰認
          「棺木」以20,000元、「出殯扛夫」以4,000 元、「
          遺體接運工資」以4,000 元為合理。又往生者屍體冰
          凍後，在進行出殯儀式穿戴整齊前，依習俗必請專業
          人士解凍並化妝屍體，因認仍有請專人為屍體做上開
          各項服務之必要。故上開合理費用再加上「放空棺車
          資」（5,000元）、「封口」（3,000元）及「現場驗
          屍服務」（5,000元），總計應准許41,000元。
        「代辦手續、租用費」（10,000元）、「代支各項服
          務費」（25,000元），已據被上訴人指摘過高。本院
          參考台北縣市治喪服務套裝收費參考表所列「服務諮
          詢人員」及「理禮堂及火化爐租用及其他各項手續」
          之參考價格依序為5,000-10,000元、1000-5,000元，
          因認上開2項目以10,000元、5,000元，即合計15,000
          元為合理。
        「骨灰罐、刻字描金、瓷相」（80,000元），核此為
          往生者火化後裝置骨灰之用，亦屬必要。然被上訴人
          指摘費用過高，核與台北縣市治喪服務套裝收費參考
          表所列骨灰罐（ 5,000-50,000 元 ）、刻字瓷相 （
          1,500-3,000元） 相較，確屬過高，因認此項目應以
          53,000元（50,000+3,000=53,000）為合理。
        「佈置靈堂、牌樓、禮堂」（50,000元）、「家奠公
          奠司儀」（ 6,000 元 ）、「家奠公奠襄儀2 人」（
          5,000 元）、係往生者進行告別式時，依一般習俗均
          佈置禮堂，並由專業人士進行儀式，為被上訴人所未
          爭執，上開費用亦屬相當，合計61,000元應予准許。
        「國樂」（20,000元）、「西樂」（14,400元）等項
          ，查社會一般有在出殯告別式中委請樂師演奏哀樂之
          習俗，有其必要性。被上訴人在此指摘：國樂與西樂
          重覆，且國樂部分以1 萬元為已足等語，參考台北縣
          市治喪服務套裝事項中，於出殯儀式中確僅列樂師（
          國樂師），參考價格區間在1,500-3,000 元，因認出
          殯儀式中僅以其一為已足，且以被上訴人不爭執之 1
          萬元之費用為合理。
        「誦經車」（3,000元）、「大鼓亭開路鼓」（6,000
          元）、「靈車」 （ 15,000 元）、「入殮誦經」 （
          2,500 元）、「做七誦經」（10,000元）、「功德誦
          經」（45,000元）、（誦經）壇內用品（1,500 元）
          等項，查一般社會有請法師為往生者誦經祈福之習俗
          ，靈車則將往生者之屍體送至進塔處，沿途奏樂開路
          ，提醒往生者跟隨，核均屬必要。被上訴人僅指摘上
          開「功德誦經」費用過高云云，應屬可採，核採以36
          ,000 元為適當，與其餘項目合計應准許74,000 元。
        「孝女白琴」（12,000元）乃家屬請無干之他人到場
          哭喪，以達使出殯儀式熱鬧目的，為一般人所垢病，
          自非屬被害人之收殮及埋葬禮儀之必要費用。
        「牽亡陣」（12,000元）乃一般傳統習俗中，家屬請
          道士或出家師父帶引往生者魂魄順利超度之儀式，為
          目前告別式中所常見，金額尚屬相當，應予准許。
        「擇日」（6,000 元），乃為往生者擇定火化及進塔
          等事宜之時辰，亦為一般習俗所遵循必要事項。惟被
          上訴人指摘此項費用過高，對照台北縣市治喪服務套
          裝收費參考表之價格區間為500-3,000元，因認以3,0
          00元之適當。
        「入殮12 碗、鮮花」（1,200元）、「做七三牲、十
          二碗水果」（3,000 元）、「出殯五牲、十二碗四果
          」（8000元）、「火葬場三果鮮花」（600 元）、「
          腳尾經、水果、飯」（3,000 元），核係出殯前奉飯
          予往生者飲食，及逢七、出殯、火葬時為往生者準備
          之祭拜物品，亦為一般習俗所常見。被上訴人亦指摘
          上開費用過高，審酌台北縣市治喪服務套裝一般收費
          參考表所列「祭品」（葷或素三牲四果十二碗、酒或
          茶）之參考價格區間在2,000-3,500 元，因認每次祭
          拜之祭品在3,500 元內為適當，是上開項目中僅有出
          殯之祭品費用應予核減為3,500元，其餘均未逾3,500
          元而屬適當，故上開各項應准許之費用為11,300元（
          1,200＋3,000＋3,500＋600＋3,000 = 11,300）。
        依上所陳，上訴人甲○○得請求之殯葬費為 323,700
          元（7,400+20,600+2,400+13,000+ 41,000+ 15,000+
          53,000 +61,000+ 10,000+ 74,000+ 12,000+ 3,000+
          11,300=323,700），而此金額亦與卷附台北縣市治喪
          服務套裝收費參考之收費總額在312,200元、302,200
          元之區間範圍相當（本院卷第72-75 頁），核認合理
          ；上訴人甲○○逾上開金額外之請求，則不應准許。
    3.扶養費部分：
      (1)按受扶養權利者，以不能維持生活而無謀生能力者為限
        ，前項無謀生能力之限制，於直系血親尊親屬不適用之
        ；夫妻互負扶養之義務，其負扶養義務之順序與直系血
        親卑親屬同，其受扶養權利之順序與直系血親尊親屬同
        ，民法第1117 條及第1116條之1等規定甚明，是夫妻之
        一方受他方及直系血親尊親屬受扶養之權利，僅以不能
        維持生活為要件。
      (2)上訴人甲○○部分：
        上訴人甲○○主張：伊為38年8月18 日生，駱競勇發
          生本件事故時為56歲，依93年台灣省女性簡易生命表
          所示，尚有餘命25.98 年，雖目前在基隆區漁會擔任
          助理幹事，惟屆滿60歲時即無收入，而屬不能維持生
          活，況伊身體不好，能否撐到60歲（98 年8月18日）
          屆齡退休尚有變數。是自伊60歲起依法得受3 子即駱
          競勇、駱競強、駱競宇扶養，得受扶養期間為 21.98
          年[25.98-(60-56)=21.98] ，70歲之前每年按綜合所
          得稅之扶養親屬寬減額74,000元計算，70歲以後每年
          按綜合所得稅之扶養親屬寬減額111,000 元計算，核
          計得請求給付之扶養費為558,555 元云云。被上訴人
          則抗辯：上訴人甲○○目前工作穩定，名下尚有不動
          產及股票，年所得有445,900 元，非不能維持生活之
          人；退步言之，至少在上訴人甲○○年滿65歲以前得
          以自己財產維持生活，而不能請求扶養費等語。
        經查：上訴人甲○○為被害人駱競勇之母，38年8 月
          18日出生，本件事故發生時屆滿56歲，名下有現住之
          基隆市○○○街62巷52-2號5 樓房地，現仍在基隆區
          漁會擔任助理幹事，業據陳明（本院卷第51頁）；其
          95 、96年度之所得依序為461,962元、468,992 元，
          亦有戶籍謄本及稅務電子閘門財產所得調件明細表可
          參（原審附民卷第40頁，原審訴字卷第11頁，本院卷
          第95-96頁）。可知其每月平均所得有38,789元 〔(
          461,962+468,992)÷24=38,789，元以下四捨五入]，
          顯逾一般中等家庭每人每月消費支出之水準，又有房
          地可供自住，堪認其在本件訴訟事實審言詞辯論終結
          前並無不能維持生活而需賴直系血親卑親屬扶養之需
          要甚明。
        上訴人甲○○雖稱：伊身體不好，是否得以撐到60歲
          屆齡退休，尚有變數；本件事故發生時之勞動基準法
          第54條第1項第1款規定，勞工年滿60歲即強制退休，
          則伊自年滿60歲起即無法維持生活而得請求扶養費云
          云。然查上訴人甲○○得請求直系血親卑親屬扶養之
          要件係不能維持生活，在本件訴訟審理中，本院僅得
          斟酌至事實審言詞辯論終結前之事證，而至事實審言
          詞辯論98年1月21日之前， 上訴人甲○○得以維持生
          活，詳如上述，加以勞動基準法第54條第1項第1款規
          定於97年5 月14日修正勞工強制退休之年齡為65歲，
          此乃勞工強制退休之程序事項規定， 於修正公布後3
          日即施行，上訴人甲○○在修正前既未退休，自需適
          用新法規定以65歲強制退休年齡。至於上訴人甲○○
          是否在本件訴訟事實審言詞辯論終結後在65歲前即退
          休，尚在未定之數，其退休後即成為無法維持生活之
          人等情事，均未在本件訴訟事實審言詞辯論終結前發
          生，本院無從斟酌。
        依上所陳，上訴人甲○○在本件訴訟事實審言詞辯論
          終結前，並無不能維持生活之情事，核與得請求扶養
          之要件有所未合，從而其訴請給付扶養費558,555 元
          ，自屬無據，不應准許。
      (3)上訴人丁○○部分：
        上訴人丁○○主張：伊為駱競勇之配偶，60年3月2日
          日生，依93年台灣省女性簡易生命表所示尚有餘命45
          .59 年，而被害人駱競勇死亡時為31歲，依93年台灣
          省男性簡易生命表所示尚餘命43.10 年，則伊可受駱
          競勇扶養之餘命為43.10 年。伊雖受僱於阪急公司，
          95年間薪資收入為494,286 元，惟伊無恆產，尚需租
          屋支付租金、扶養長輩、祭拜亡夫，上開收入難謂足
          以維持生活；且私人企業穩定性，伊可能工作不保而
          無收入。按綜合所得稅親屬扶養額每年74,000元及霍
          夫曼計算式計算，則伊可得請求之扶養費為1673,177
          元云云。被上訴人則抗辯：上訴人丁○○仍在阪急公
          司工作，95年度薪資所得有494,286 元，顯足維持生
          活，自不得請求扶養費等語。
        查上訴人丁○○為被害人駱競勇之配偶，於60年3月2
          日生，本件事故發生時屆滿34歲，迄今並未再婚，名
          下有多筆房地及汽車2輛等財產總額為3,302,703元，
          現仍在阪急公司服務，95、96年度之所得依序為505,
          521元、498,153元，有戶籍謄本、戶役政連結作業系
          統及稅務電子閘門財產所得調件明細表足憑（原審附
          民卷第40頁，原審訴字卷第13頁，本院卷第 97-99、
          131頁）。可知：其每月平均所得有41,820 元，已逾
          一般中等家庭每人每月消費支出水準，又有多筆房地
          不動產及汽車2輛，堪認其在本件訴訟事實審言詞辯
          論終結前並無不能維持生活而需賴配偶駱競勇扶養之
          需要，從而其訴請給付扶養費1673,177元，因與不能
          維持生活之要件不符，亦不應准許。
    4.精神慰撫金部分：
      查被害人駱競勇為上訴人甲○○之長子，上訴人丁○○之
      夫，與上訴人丁○○結縭5 年餘，死亡時年僅31歲，正值
      青壯值此變故，上訴人甲○○白髮人送黑髮人，上訴人丁
      ○○年輕喪夫，二人之精神均受有極大痛苦。經查：
      (1)上訴人甲○○為高職肄業，目前任職基隆區漁會助理幹
        事，有現住之基隆市○○○街62巷52-2號5 樓房地（財
        產總額1,064,824元），95、96年度之所得為461,962元
        、468,992 元，有稅務電子閘門財產所得明細表可參（
        原審訴字卷第132頁，本院卷第95 -96頁）。
      (2)上訴人丁○○為高職畢業，目前仍在阪急公司任職，95
        、96年度之所得依序為505,521元、498,153元，名下有
        房地及汽車等財產總額為3,302,703 元，亦有稅務電子
        閘門財產所得明細表附卷（本院卷第97-99頁）。
      (3)被上訴人乙○○為台灣省立瑞芳高級工業職業學校畢業
        ，乃55年2月13日生，發生本件事故為近30歲之青年，
        名下有價值38,780元之房屋1戶， 自94至96年度所得依
        序為692,390元、691,864元、511,887元，即近3年來每
        月平均所得有52,670元，有畢業證書、稅務電子閘門財
        產所得明細表足憑（原審訴字卷第116頁，本院卷第
        100-109頁）。
      (4)被上訴人信大公司設立於79年12月10日，乃資本額6000
        萬元之股份有限公司，名下有數筆不動產及汽車多輛，
        財產總額為13,466,940元，有變更登記表、公司基本資
        料查詢及稅務電子閘門財產所得調件明細表可佐（本院
        卷第64、92、112-113頁）。
      本院審酌兩造上開身分地位、資力、被上訴人乙○○處事
      未周，及上訴人遭逢至親突然過世以致天人永隔，上訴人
      各自所受精神上深切痛苦之程度等一切因素，因認上訴人
      得請求之精神慰撫金各以80萬元為適當，被上訴人仍指摘
      過高，尚乏實據。
  (四)依上所述，上訴人甲○○得請求賠償之金額為1,145,408 元
    （醫療費21,708 元＋喪葬費323,700元+精神慰撫金800,000
    元=1,145,408元）；上訴人丁○○得請求賠償之金額為80萬
    元（精神慰撫金800,000元）。
八、被害人駱競勇是否與有過失？如有，與有過失之比例為何？
  (一)按損害之發生或擴大，被害人與有過失者，法院得減輕賠償
    金額或免除之，民法第217條第1項定有明文。
  (二)查原審被告徐堅在上開時地，自工東街駛出欲左轉進入明
    德一路，尚未達交岔路口中心處時，應暫停讓幹道之直行車
    即駱競勇機車先行，雖為本件車禍主因，惟被害人駱競勇騎
    乘重型機車在明德二路內側，行經系爭工東街、明德二路口
    有設置閃黃號誌，有現場照片可參（偵卷第22-23 頁），則
    依道路交通標誌標線號誌設置規則第211條第1項第1 款規定
    ：「閃光黃燈表示警告，車輛應減速接近、注意安全，小心
    通過」，茲竟未減速慢行，致與原審被告徐堅駕駛之車輛
    相撞，亦有違反道路交通安全規則第102條第1項第1 款：「
    汽車行駛至交岔路口，應遵守燈光號誌之指示」之規定，對
    本件事故之發生與有過失。本院審酌被害人駱競勇行經交岔
    路口未注意減速慢行之過失情節，為本件事故發生之次因，
    亦有前開台灣省基宜區車輛行車事故鑑定委員會鑑定意見及
    臺灣省車輛行車事故覆議鑑定委員會覆議意見書認定可參（
    偵卷第67-70頁，刑案第一審卷第45 頁），因認被害人駱競
    勇就本件事故之發生應負擔30% 之責任。亦即原審被告徐
    堅及被上訴人乙○○各別不同之原因，應就本件70% 之損害
    各負全部給付之義務，則上訴人甲○○、丁○○各得請求賠
    償之金額成為801,786 元（1,145,408x70%==801,786，元以
    下四捨五入）、560,000元（800,000x70%＝560,000）。
九、末按因汽車交通事故死亡者，為受害人之遺屬，其順位如下
    ：(一)父母、子女及配偶；同一順位之遺屬有數人時，按人數
    平均分配保險給付或補償；保險人依本法規定所為之保險給
    付，視為被保險人損害賠償金額之一部分；被保險人受賠償
    請求時，得扣除之，強制汽車責任保險法第11條第1項第2款
    、第2項、第32 條分別定有明文。查被害人駱競勇死亡後，
    上訴人已領取強制汽車責任保險金150 萬元，則依上開規定
    ，自應就前開損害賠償金額中各自扣除750,000 元，亦為上
    訴人所自承（本院卷第176 頁反面），則上訴人甲○○尚得
    請求賠償之金額為51,786元（801,786- 750,000=51,786 ）
    ，上訴人丁○○不得再請求給付任何金額。
十、綜上所述，上訴人甲○○依侵權行為之法律關係，得請求被
    上訴人連帶給付51,786元及自刑事附帶民事準備(一)狀繕本送
    達被上訴人乙○○翌日即96年7月3日、送達被上訴人信大公
    司翌日即96年6月30 日起算之法定遲延利息範圍內，為有理
    由；上訴人逾上開准許範圍外之其餘請求，均為無理由，應
    予駁回，敗訴部分之假執行聲請亦失依附，應併予駁回。就
    上開被上訴人應連帶給付之金額部分，原審判決確定之被告
    徐堅係負過失侵權行為之賠償義務，與被上訴人不同債務
    發生原因，各負全部之賠償義務，二者構成不真正連帶債務
    之關係，於其中一人給付範圍內，其他人免予給付。
    原審就上開應准許部分，為上訴人敗訴之判決，尚有未洽，
    上訴意旨就此部分指摘原判決不當，求予廢棄改判，為有理
    由，爰予廢棄改判如主文第二項所示。至於上開不應准許部
    分，原審駁回上訴人之請求及假執行之宣告，並無不合，上
    訴人仍執陳詞提起上訴，為無理由，應駁回其上訴。
十一、據上論結：本件上訴為一部有理由，一部無理由，依民事
      訴訟法第449條第1項、第450條、第79條、第85條第1項本
      文、第2項，判決如主文。
中    華    民    國     98    年    2    月    18    日
                     民事第一庭
                         審判長法  官  張耀彩
                               法  官  盧彥如
                               法  官  林金吾
正本係照原本作成。
被上訴人均不得上訴。
上訴人如不服本判決，應於收受送達後20日內向本院提出上訴書
狀，其未表明上訴理由者，應於提出上訴後20日內向本院補提理
由書狀（均須按他造當事人之人數附繕本）上訴時應提出委任律
師或具有律師資格之人之委任狀；委任有律師資格者，另應附具
律師資格證書及釋明委任人與受任人有民事訴訟法第466條之1第
1項但書或第2項（詳附註）所定關係之釋明文書影本。
中    華    民    國    98    年    2     月    18    日
                               書記官  張淑芳
附註：
民事訴訟法第466條之1（第1項、第2項）：
對於第二審判決上訴，上訴人應委任律師為訴訟代理人。但上訴
人或其他法定代理人具有律師資格者，不在此限。
上訴人之配偶、三親等內之血親、二親等內之姻親，或上訴人為
法人、中央或地方機關時，其所屬專任人員具有律師資格並經法
院認為適當者，亦得為第三審訴訟代理人。


司法院資訊處製作；財團法人民間司法改革基金會備份。
